【裁判字號】    96,易,1409
【裁判日期】    990210
【裁判案由】    詐欺等
【裁判全文】
臺灣高雄地方法院刑事判決              96年度易字第1409號
公  訴  人  臺灣高雄地方法院檢察署檢察官
被      告  癸○○
            子○○
上  一  人  任進福律師
選任辯護人
被      告  酉○○
                      3
上  一  人  楊雪貞律師
選任辯護人
被      告  乙○○
            丑○○
            戌○○
            寅○○
上列被告等因詐欺等案件，經臺灣台南地方法院檢察署檢察官聲
請簡易判決處刑（臺灣台南地方法院檢察署95年度偵字第4691號
聲請簡易判決處刑書），經臺灣台南地方法院判決移轉本院管轄
（臺灣台南地方法院95年度易字第1457號刑事判決），本院認不
宜以簡易判決處刑，改依通常程序審理，並判決如下：
    主  文
子○○共同連續犯詐欺取財罪，處有期徒刑拾月；減為有期徒刑
伍月，如易科罰金，以銀元參佰元即新臺幣玖佰元折算壹日。
乙○○共同犯詐欺取財罪，處有期徒刑伍月，如易科罰金，以銀
元參佰元即新臺幣玖佰元折算壹日；減為有期徒刑貳月又拾伍日
，如易科罰金，以銀元參佰元即新臺幣玖佰元折算壹日。
癸○○、酉○○、丑○○、戌○○、寅○○均無罪。
    事  實
一、子○○明知其於附表一編號1 「假住院期間」欄所示期間，
    並無罹患傷病住院積極接受治療之必要，竟與附表一編號1
    「配合假住院之醫院及醫護人員」欄所示醫院內之醫護人員
    ，共同基於行使業務上登載不實文書、詐欺取財之概括犯意
    聯絡，分別於附表一編號1 「假住院期間」欄所示期間，由
    附表一編號1 「配合假住院之醫院及醫護人員」欄所示醫院
    內從事業務之醫護人員，登載子○○住院接受診療之不實病
    歷、護理等紀錄及診斷證明書，並將登載不實診療、住院內
    容之診斷證明書交予其行使，使子○○得以持不實之診斷證
    明書，連續向附表一編號1 「被詐欺保險公司」欄所示之各
    保險公司詐領保險金而行使之，致各該保險公司分別陷於錯
    誤，給付如附表一編號1 「詐領金額」欄所示之保險理賠金
    ，並致生損害於附表一編號1 「被詐欺保險公司」欄所示之
    各保險公司對於保險金理賠審核之正確性。
二、乙○○明知其於附表一編號2 「假住院期間」欄所示期間，
    並無罹患傷病住院積極接受治療之必要，竟與附表一編號2
    「配合假住院之醫院及醫護人員」欄所示太順醫院之醫護人
    員，共同基於行使業務上登載不實文書、詐欺取財之犯意聯
    絡，於附表一編號2 「假住院期間」欄所示期間，由附表一
    編號2 「配合假住院之醫院及醫護人員」欄所示太順醫院從
    事業務之醫護人員，登載乙○○住院接受診療之不實病歷、
    護理等紀錄及診斷證明書，並將登載不實診療、住院內容之
    診斷證明書交予其行使，使乙○○得以持不實之診斷證明書
    ，向附表一編號2 「被詐欺保險公司」欄所示之國泰人壽保
    險股份有限公司（下稱國泰人壽）詐領保險金而行使之，致
    國泰人壽陷於錯誤，給付如附表一編號2 「詐領金額」欄所
    示之保險理賠金，並致生損害於國泰人壽對於保險金理賠審
    核之正確性。
三、案經臺南市政府警察局、臺南縣警察局永康分局、刑事警察
    局南部打擊犯罪中心、法務部調查局臺南市調查站、法務部
    調查局南部機動工作組共同移請臺灣台南地方法院檢察署檢
    察官，及該署檢察官自動檢舉偵查後聲請簡易判決處刑，嗣
    經臺灣台南地方法院判決移轉本院管轄。
    理    由
壹、證據能力部分
一、按被告以外之人於偵查中向檢察官所為陳述，除顯有不可信
    之情況者外，得為證據，同法第159條之1第2項定有明文。
    本件證人趙恩浿、宋麗玲、陳婷妮、翁馨儒、孫伊如、陳淑
    萍、涂秀枝、丙○○、巳○○、王當元、劉金林、張平定、
    王杏元、許世賢、曾楊書慧、李昀潔、亥○○、萬素貞、陳
    美慧、宇○○、丁○○、孫豔詞、徐千惠、林女贏、甲○○
    、陳麗妃、王純恩於檢察官偵查中所為之陳述，其等未曾提
    及檢察官在偵查時有不法取供之情形，反對該項供述得具有
    證據能力，亦未釋明上開供述有顯不可信之情況，依上說明
    ，其等於偵查中之證言自均具有證據能力。被告酉○○之辯
    護人雖主張檢察官偵查中未明確告知證人可為拒絕證言之權
    利，因認證人甲○○於檢察官訊問時具結所為之陳述仍無證
    據能力，然諸上開第159 條之1 第2 項之立法理由，係以實
    務運作時，偵查中檢察官向被告以外之人所取得之陳述，原
    則上均能遵守法律規定，不致違法取供，其可信性極高，為
    兼顧理論與實務，始明定被告以外之人於偵查中向檢察官所
    為陳述，除顯有不可信之情況者外，得為證據，且刑事訴訟
    法第180 條第1 項規定，證人得以主張拒絕證言之立法目的
    ，旨在於保護避免證人因具結作證之結果，導致其本身，或
    與其有特定關係之人受刑事追訴或處罰，導致證人無法據實
    陳述，然本件證人甲○○與被告酉○○間並無刑事訴訟法第
    180 條第1 項所定之特定關係，是縱檢察官未依法告知證人
    甲○○上揭權利，其於檢察官偵訊時經具結所為之陳述，對
    於被告酉○○而言，仍應認有證據能力。
二、按被告以外之人於審判外之陳述雖不符刑事訴訟法第159 條
    之1 至之4 等四條之規定，而經當事人於審判程式同意作為
    證據，法院審酌該言詞陳述或書面陳述作成時之情況，認為
    適當者，亦得為證據；當事人、代理人或辯護人於法院調查
    證據時，知有刑事訴訟法第159 條第1 項不得為證據之情形
    ，而未於言詞辯論終結前聲明異議者，視為有前項之同意，
    同法第159 條之5 定有明文。本件證人趙恩浿、宋麗玲、許
    世賢、曾楊書慧、宇○○、王純恩等人固均曾於警詢及調查
    中為陳述，其等性質雖屬傳聞證據，惟其等所為之上開警詢
    、調查筆錄內容，業經本院審理時予以提示並告以要旨，且
    各經檢察官、辯護人及被告等人表示意見。當事人或辯護人
    已知上述筆錄乃傳聞證據，且均未於言詞辯論終結前對該等
    筆錄內容異議，依上開規定，是其等於警詢、調查中之證言
    應具有證據能力。
三、被告酉○○之辯護人雖主張酉○○於95年1 月14日檢察官以
    證人身份傳訊時，因檢察官未明確向其表示將以被告身份傳
    喚，亦未告知其得以拒絕證言，認其是日所為之陳述，應無
    證據能力。按證人恐因陳述致自己或與其有前條第1 項關係
    之人受刑事追訴或處罰者，得拒絕證言；證人有第181 條之
    情形者，應告以得拒絕證言，刑事訴訟法第181 條、第186
    條第2 項定有明文。經查，被告酉○○於前揭期日接受承辦
    檢察官訊問前，檢察官即告知「就檢察官訊問的問題，有關
    你自己涉嫌的部分，你可以保持緘默不回答，有關他人涉嫌
    的部分，你有作證的義務，必須據實陳述，但如果問你問題
    時，你怕陳述會導致自己受刑事追訴或處罰，你可以針對該
    問題不回答，你是否願意陳述並作證？」，酉○○則回答「
    願意」（詳參偵6 卷第245 頁），顯見酉○○於接受檢察官
    訊問前，檢察官已依法告知酉○○得以拒絕證言之權利。是
    酉○○上揭以證人身份接受訊問時所為之自白，當應認有證
    據能力。
四、又現行刑事訴訟法關於鑑定之規定，除依第198 條規定，由
    審判長、受命法官或檢察官就「鑑定事項有特別知識經驗者
    」、「經政府機關委任有鑑定職務者」選任1 自然人或數自
    然人充任「鑑定人」之外，依第208 條之規定，另設有由法
    院或檢察官囑託「醫院、學校或其他相當之機關、團體」為
    鑑定，或審查他人鑑定之囑託「機關鑑定」制度，惟不論鑑
    定人或鑑定機關、團體，依上開規定所示，均應由法院、審
    判長、受命法官或檢察官視具體個案之需要而為選任、囑託
    ，且依刑事訴訟法第208 條第1 項、第206 條之規定，鑑定
    人或鑑定機關應就鑑定之經過及結果提出言詞或書面報告，
    且以書面報告者，於有必要時法院得使其以言詞說明，必須
    符合上開規定，始得認為符合傳聞證據之例外規定，否則所
    為之判定無論是否以鑑定名義行之，仍屬傳聞證據，不得為
    認定被告犯罪之證據。本件卷附被告癸○○、子○○、酉○○、乙○○、丑○○、戌○○、寅○○之「病歷分析表」上
    ，並無鑑定機關、鑑定人之記載，是否為檢察官囑託鑑定機
    關所出具之書面報告，即非無疑，且本院亦無從傳訊該分析
    意見者到院說明如何判定之依據，則該分析意見自難認合於
    上開刑事訴訟法所規定之鑑定程式，從而亦難認合於傳聞證
    據之例外規定，是該「病歷分析表」所載之分析意見應認係
    被告之人於審判外所為之陳述，無證據能力，不得作為認定
    被告等犯罪之證據。
貳、有罪部分
一、被告子○○部分
    訊據被告子○○供稱伊有持林進興醫院及永仁醫院之診斷證
    明書分別向新光人壽保險股份有限公司（下稱新光人壽）、
    南山人壽保險股份有限公司（下稱南山人壽）申請保險給付
    等語，惟矢口否認有詐欺取財、行使業務上登載不實文書之
    犯行，並辯稱伊去林進興醫院住院是因為坐骨神經痛及左膝
    關節炎經醫師診療後才在該醫院3 樓住院治療，而事後又因
    工作跌倒、騎機車摔傷及其他原因，前去永仁醫院住院治療
    3 次，於住院期間都有按規定住在醫院，並無請假外出，不
    是假住院云云。經查：
  (一)被告子○○因在坊間獲悉可在林進興醫院、永仁醫院透過辦
    理假住院方式，取得診斷證明書後，向投保之保險公司申請
    保險給付，在明知並無罹患疾病，或意外傷害接受住院治療
    之必要，仍分別於附表一編號1 「假住院期間」欄所示期間
    ，前往林進興醫院、永仁醫院辦理住院程序後，即請假外出
    ，事後再向前揭醫院取得診斷證明書後，陸續持向新光人壽
    、南山人壽辦理如附表一編號1 「詐領金額」欄所示之保險
    金乙節，業據被告子○○於檢察官訊問時供述在卷（偵1卷
    第94至95頁），核與證人即林進興醫院之護士趙恩浿、宋麗
    玲、陳婷妮、翁馨儒、孫伊如、陳淑萍（偵4 卷第16至17、
    19至21、32至33、38至39、45至48、305 至306 、52至53、
    254 至260 、26 4至267 、270 至272 、284 至285 、29 9
    至301 、305 至306 、309 至31 0、314 至315 、320 至32
    1 頁）、證人即林進興醫院護理長涂秀枝（偵4 卷第57至59
    頁）、證人即林進興醫院醫師丙○○、巳○○、王當元、劉
    金林（偵3 卷第233 至235 、23 8至239 、24 5至247 、25
    5 至256 、313 、324 至327 頁、偵4 卷第221 至228 、27
    5 至279 、330 至332 、338 至340 、343 至344 頁、本院
    (八)卷第148 至15 9頁、本院(九)卷第122 至126 頁）、證人即
    林進興醫院副院長張平定（偵3 卷第268 至272 、281 至28
    2 頁、偵4 卷第63至67頁）、證人即林進興醫院管理部主任
    王杏元（偵3 卷第266 至267 、273 至274 、334 至335 頁
    ）、證人即林進興醫院醫師助理許世賢（偵40卷第16至26頁
    ）等人分別於調查局詢問，或檢察官訊問，或本院審理時具
    結均證稱林進興醫院有配合病患辦理假住院後，由病患持不
    實之診斷證明書向保險公司申請保險金之情相符，亦與證人
    即永仁醫院護士曾楊書慧、李昀潔、亥○○、萬素貞、陳美
    慧（偵1 卷第9 至10、13至14、17至18、20至21、23至24、
    28至29頁、偵2 卷第24、28至31、37、40至41、45至47、73
    至74頁、偵26卷第15、19至22、27至29、33至34、頁、本院
    (八)卷第169 至194 頁、），證人即永仁醫院護理長宇○○（
    偵1 卷第179 至180 頁、偵2 卷第12至14、24、73至74、76
    、79至80頁、偵26卷第3 至6 、15、33至34、36、39至40頁
    ），證人即永仁醫院醫師丁○○（偵1 卷第181 至182 頁、
    偵2 卷第51至52頁、本院(八)卷第186 至193 頁），證人即永
    仁醫院藥師孫艷詞（偵卷第55至57頁、60至61頁）等人分別
    於警詢，或檢察官訊問，或本院審理時具結證稱永仁醫院有
    配合病患辦理假住院後，由病患持不實之診斷證明書向保險
    公司申請保險金之情相符，應堪採信。
  (二)被告子○○雖辯稱因為膝蓋發炎、坐骨神經痛才去林進興醫
    院住院云云。惟查，被告子○○在該次住院前沒有因上述疾
    病去過林進興醫院就診，業據被告子○○供述在卷（本院(十)
    卷第111 頁），既然從未因前述疾病前往該醫院就診之紀錄
    ，卻突然前去該醫院住院接受治療，其動機可疑。又被告子
    ○○另供稱醫師有交代要回診，但伊出院後就沒有回診（本
    院(十)卷第111 頁），倘被告子○○果因前述疾病前往該醫院
    接受住院治療，出院後理當遵照醫囑按時回診，以確認病情
    回復情況，然被告子○○卻未依照醫師囑示，按期回診，是
    其是否確有上述疾病，而接受住院治療之必要，著實令人懷
    疑。被告子○○另辯稱當時住在林進興醫院3 樓病房云云。
    惟查，林進興醫院假住院的病患都是住在該醫院3 樓乙節，
    業據證人陳婷妮、陳淑萍、涂秀枝、丙○○於檢察官訊問時
    具結證述在卷（偵4 卷第47、57、270 、228 頁），證人巳
    ○○於本院審理時亦具結證稱假病患都安排住在3 樓（本院
    (八)卷第152 頁），顯見被告子○○即是所謂之假住院病患，
    否則當無經安排住在該院3 樓病房之理。
  (三)被告子○○另辯稱後來去永仁醫院住院3 次，分別是因為工
    作跌倒、騎機車與別人發生車禍，及不詳原因云云。惟查，
    被告子○○截至本院審理終結前，俱未提出任何證據足以證
    明其於附表一編號1 「假住院期間」欄所示期間，確實曾在
    永仁醫院住院之證明，況據被告子○○供稱第一次在永仁醫
    院住院治療是因工作時意外摔倒受傷，且由同事開車送醫，
    第二次是騎機車與人發生車禍受傷而住院，理當可輕易舉出
    證人，如同事、車禍肇事對造當事人等，供本院傳喚到庭作
    證，或提出肇事紀錄供本院調查。尤有進者，對於本院訊問
    其第三次前去永仁醫院住院接受治療之原因為何，竟毫無印
    象，顯見被告子○○辯稱因為工作跌倒、騎機車與別人發生
    車禍，及不詳原因而前往永仁醫院住院云云，顯非可採。
  (四)另被告子○○之病歷、護理等紀錄資料，前經臺灣台南地方
    法院及本院分別送請國立成功大學醫學院附設醫院，雖認無
    論門診或急診紀錄、出入院病摘、病程紀錄、手術、護理、
    病情暨醫事相關紀錄完整性、檢查報告與病情相符等事項均
    正常，而認無可疑之處（本院(八)卷第56頁）；財團法人私立
    高雄醫學大學附設中和紀念醫院鑑定結果，亦認被告子○○
    於93年7 月間、93年9 月間、及94年6 月間，第1 次因頭部
    外傷併腦震盪和枕部血腫、腰部挫傷，第2 次因咳嗽、胸悶
    、頭部僵硬、下背痛，及第3 次因頭部外傷併腦震盪，而前
    往永仁醫院住院治療3 次，均有其必要性等語（本院(八)卷第
    68頁）。惟查，被告子○○並未實際於林進興醫院接受住院
    治療，業經被告子○○於檢察官訊問時供述在卷（偵1 卷第
    94至95頁），且證人丙○○於本院審理時亦具結證稱因安排
    包括子○○在內之病患假住院，經判決罪刑確定等語（本院
    (九)卷第124 至125 頁），顯見被告子○○實際上並未在林進
    興醫院接受住院治療。另被告子○○於本院審理時對於第2
    次在永仁醫院住院接受治療之原因供稱係因騎機車與人擦撞
    受傷而住院乙語（本院(十)卷第11 5頁）。惟查，被告子○○
    第2 次前往永仁醫院住院治療，依病歷紀錄記載，子○○係
    因咳嗽、胸悶、頭部僵硬、下背痛等疾病前往該醫院住院接
    受治療（本院(八)卷第80至82頁），並非被告子○○所供稱與
    他人因車禍事故受傷而前往該醫院接受住院治療。況林進興
    醫院、永仁醫院之醫護人員因製作包括子○○在內之假病患
    之不實病歷、護理等紀錄資料之犯行，亦大致坦承，且林進
    興等人亦經臺灣台南地方法院95年度矚重訴字第1 號判決罪
    刑確定，足認國立成功大學醫學院附設醫院、財團法人私立
    高雄醫學大學附設中和紀念醫院之上揭鑑定結果，雖憑被告
    子○○不實之病歷等資料，認無論門診或急診紀錄、出入院
    病摘、病程紀錄、手術、護理、病情暨醫事相關紀錄完整性
    、檢查報告與病情相符等事項均正常，並無可疑之處，且應
    有住院觀察治療之必要等語，惟因上揭鑑定結果所依賴被告
    子○○於林進興醫院、永仁醫院之病歷、護理等紀錄資料，
    係由上述醫院醫護人員作不實記載，是其等鑑定所依據之資
    料既屬不實，則自難期許其等鑑定結果可供採信。
  (五)綜上所述，被告子○○上揭所辯，俱不可採，被告子○○分
    別於附表一編號1 「假住院期間」欄所示期間，非因其受有
    嚴重意外傷害，或疾病而確有接受住院治療之必要而實際接
    受住院治療，僅為貪圖申請保險金，遂由林進興醫院、永仁
    醫院之醫護人員以不實之病歷、護理等紀錄，並出具不實診
    斷證明書供其持向附表一編號1 「被詐欺之保險公司」欄所
    示之保險公司，詐領保險金之犯行，事證明確，堪以認定。
二、被告乙○○部分
    訊據被告乙○○供稱伊有持太順醫院之診斷證明書向國泰人
    壽申請保險給付等語，惟矢口否認有詐欺取財、行使業務上
    登載不實文書之犯行，並辯稱伊因痔瘡而去太順醫院開刀住
    院，因為傷口癒合情況不佳，醫師才建議繼續住院治療，前
    後共住院10天，並非為了申請保險給付才假住院云云。經查
    ：
  (一)被告乙○○為向投保之國泰人壽申請住院保險給付，明知其
    因痔瘡開刀，並無住院接受治療多達10天之必要，竟於附表
    一編號2 「假住院期間」欄所示期間，前往太順醫院辦理住
    院手續後，即每日請假外出，事後再向該醫院取得診斷證明
    書後，持向國泰人壽辦理申請如附表一編號2 「詐領金額」
    欄所示之保險金，業據被告乙○○於檢察官訊問時供述在卷
    （偵6 卷第240 至241 頁），核與證人即太順醫院之護士甲○○、王純恩於檢察官訊問及本院審理時具結證述在卷（偵
    6 卷第127 頁背面、本院(八)卷第273 至282 、258 至272 頁
    ），且證人徐千惠、林女贏、陳麗妃於檢察官訊問時亦均具
    結證稱太順醫院有配合病患辦理假住院後，由病患持不實之
    診斷證明書向保險公司申請保險金之情相符（偵6 卷第10至
    12、45至48、54至56、112 至113 、11 6至117 、121 頁）
    ，應堪採信。
  (二)被告乙○○雖辯稱因為開刀後傷口癒合不好才住院10天，並
    非假住院云云。惟查，被告乙○○於檢察官訊問時供稱因為
    住院可以申請保險金，如果沒有保醫療險，不會住院10天等
    語（偵6 卷第24 0至241 頁），且被告乙○○另供稱住院期
    間，除了星期天外，每天都請假回去帶小孩，並接送小孩上
    下學（本院(十)卷第125 至127 頁），而一般因痔瘡開刀，依
    健保局之規定，健保就住院部分僅給付3 天，然被告乙○○
    為了申請保險給付，竟以辦理假住院方式，虛偽住院長達10
    天，天數明顯過多，業據證人王純恩於本院審理時具結證述
    在卷（本院(八)卷第270 至271 頁），顯見其非因上述疾病而
    確有住院10天接受治療之必要甚明。況從被告乙○○之給藥
    治療紀錄單顯示，被告乙○○於上述住院期間每日三班均由
    同一護理人員給藥（本院(九)卷第43頁），而非由輪班護理人
    員負責給藥，倘被告乙○○果真住院接受給藥治療，衡情應
    由輪班之醫護人員負責紀錄給藥，始符常情，是被告乙○○
    於附表一編號2 「假住院期間」欄所示期間，顯無實際住院
    接受治療之情。
  (三)證人地○○雖證稱有去太順醫院看過乙○○住院，才拿住院
    保險金予乙○○等語。惟查，證人地○○於同日審理時另具
    結證稱我不太清楚太順醫院有對乙○○作何治療（本院(八)卷
    第313 頁），顯見證人地○○雖曾前往太順醫院看到乙○○
    於該院住院，然對於乙○○究竟接受何種治療程序，並不清
    楚。是證人地○○上揭證述，雖能證明被告乙○○曾在該醫
    院住院，然其是否因痔瘡開刀而需持續住院多達10天，抑或
    僅係為圖謀詐領保險給付，遂由太順醫院之醫護人員辦理假
    住院，即難遽憑證人地○○上揭證述，而為被告乙○○有利
    之認定。
  (四)此外復有被告乙○○之不實病歷、護理等資料在卷可稽。是
    被告乙○○於附表一編號2 「假住院期間」欄所示期間，為
    貪圖保險金之給付，前往太順醫院接受安排假住院10天，然
    該段期間並未實際住院接受治療，並由上揭醫院之醫護人員
    以不實之病歷、護理等紀錄，將不實診斷證明書交予被告乙○○，再由其持向國泰人壽詐領保險金之犯行，事證明確，
    堪以認定。
三、按行為後法律有變更者，適用行為時之法律。但行為後之法
    律有利於行為人者，適用最有利於行為人之法律，刑法第2
    條第1 項定有明文。茲查：
  (一)本件被告子○○、乙○○2 人於犯罪時之刑法第41條第1 項
    前段規定：「犯最重本刑為五年以下有期徒刑以下之刑之罪
    ，而受六個月以下有期徒刑或拘役之宣告，因身體、教育、
    職業、家庭之關係或其他正當事由，執行顯有困難者，得以
    一元以上三元以下折算一日，易科罰金」。又上開被告子○○、乙○○2 人行為時之易科罰金折算標準，修正前罰金罰
    鍰提高標準條例第2 條前段（現已刪除）規定，就其原定數
    額提高為100 倍折算1 日，則本件被告子○○、乙○○2 人
    行為時之易科罰金折算標準，應以銀元300 元折算1 日，經
    折算為新臺幣後，應以新臺幣900 元折算為1 日。惟修正後
    之刑法第41條第1 項前段、第2 項則分別規定：「犯最重本
    刑為五年以下有期徒刑以下之刑之罪，而受六個月以下有期
    徒刑或拘役之宣告者，得以新臺幣一千元、二千元或三千元
    折算一日，易科罰金」。茲比較修正前後之易科罰金折算標
    準，依舊法適用之結果，被告子○○、乙○○2 人所處徒刑
    之易科罰金折算標準，係以銀元300 元即新臺幣900 元折算
    1 日；依新法則係至少以新臺幣1000元折算1 日，是以修正
    前之規定，較有利於被告子○○、乙○○2 人，則應依刑法
    第2 條第1 項前段，適用修正前刑法第41條第1 項前段之規
    定，定其折算標準。並依修正前罰金罰鍰提高標準條例第2
    條規定，就其原定數額提高為100 倍折算1 日。
  (二)被告子○○、乙○○2 人行為後，修正後之刑法刪除第55條
    關於牽連犯之規定。本件被告子○○、乙○○2 人所犯行使
    業務登載不實之文書、詐欺取財之犯行，如依修正前即行為
    時法之規定，各應依牽連犯之規定而從一重罪處斷；依修正
    後之刑法既已刪除牽連犯之規定，則所犯上述各罪即應依數
    罪併罰之規定分論併罰。茲比較新舊法適用後之結果，修正
    後之規定並非較有利於被告子○○、乙○○2 人，依刑法第
    2 條第1 項前段之規定，應適用行為時之法律，即適用修正
    前刑法第55條牽連犯之規定，從一重罪之詐欺取財罪處斷。
  (三)被告子○○為行使業務登載不實之文書、詐欺取財之行為後
    ，刑法第56條連續犯之規定，業於94年1 月7 日修正公佈刪
    除，並於95年7 月1 日生效施行，則被告子○○之犯行，因
    行為後新法業已刪除連續犯之規定，此刪除雖非犯罪構成要
    件之變更，但顯已影響行為人刑罰之法律效果，自屬法律有
    變更，本件依舊法適用之結果，被告子○○之多次犯行為連
    續犯，以一罪論，而依新法適用之結果，因連續犯業經修法
    刪除，被告子○○之多次犯行應論以數罪。是依刑法第2條
    第1 項規定，比較新、舊法適用後之結果，以舊法較有利於
    被告子○○，自應適用較有利於被告子○○行為時法律即舊
    法論以連續犯（最高法院95年第8 次刑事庭會議決議參照）
    。
  (四)被告子○○、乙○○2 人行為後，刑法第28條關於「實施」
    之文字雖已修正為「實行」，惟此僅為杜爭議，而確定在實
    行概念下之共同參與行為，始成立共同正犯之概念，對於共
    同正犯之處罰規定並無不同，是刑法關於共同正犯之處罰規
    定於新舊法均無不利之情形，依一般法律適用原則，應逕行
    適用行為時法。
  (五)被告子○○、乙○○2 人行為後，刑法第31條第1 項身份共
    犯之規定，除將「共同實施」修正為「共同實行」外，並於
    但書增列「但得減輕其刑」，以修正後之規定較有利於被告
    。
  (六)本件經綜合比較結果，新法對被告子○○、乙○○2 人並非
    較為有利，應依刑法第2 條第1 項前段之規定，適用行為時
    法即修正前之刑法處斷。
四、核被告子○○、乙○○2 人所為，均係犯刑法第216 條、第
    215 條行使業務上登載不實文書罪、第339 條第1 項之詐欺
    取財罪。又業務登載不實之低度行為，為行使之高度行為所
    吸收，不另論罪。被告子○○、乙○○2 人雖非附表一「配
    合假住院之醫院及醫護人員」欄所示各醫院之醫護人員，惟
    分別與該等從事業務之醫護人員共同實施刑法第216 條、第
    215 條之行使業務上登載不實文書犯罪，仍應依修正前刑法
    第31條論以共犯。被告子○○、乙○○2 人分別與附表一「
    配合假住院之醫院及醫護人員」欄所示醫院之醫護人員，就
    上揭詐欺取財之犯行部分，有共同犯意聯絡及行為分擔，均
    應論以共同正犯。被告子○○先後多次行使業務登載不實之
    文書及詐欺取財之犯行，時間緊接，且觸犯構成要件相同之
    罪名，顯係基於概括犯意而為，應依修正前刑法第56條連續
    犯之規定論以一罪，並加重其刑。被告子○○、乙○○2 人
    行使業務上登載不實文書之目的，係在詐領保險給付，而渠
    等所投保如附表一「被詐欺之保險公司」欄所示之保險公司
    亦因此而分別陷於錯誤，給付如附表一「詐領金額」欄所示
    之保險金，是被告子○○、乙○○2 人所犯之行使業務上登
    載不實文書罪與詐欺取財罪之間，有方法、目的之關係，為
    牽連犯，應依修正前刑法第55條規定，從一重罪即詐欺取財
    罪處斷。爰分別審酌被告子○○、乙○○2 人為貪圖其等所
    投保保險之住院給付，竟與不肖醫療院所之醫護人員，共謀
    以不實住院紀錄、證明，向保險公司申請保險金，行為實屬
    不該，且犯後均矢口否認犯行，態度不佳，本應嚴懲，惟念
    及被告子○○、乙○○2 人所詐得之保險金額非鉅，與坊間
    為詐騙高額保險金而專門從事保險詐欺之集團相較，情節顯
    較為輕微等一切情狀，分別量處如主文所示之刑，並就被告
    乙○○部分，諭知如易科罰金之折算標準，以資懲儆。又被
    告子○○、乙○○2 人本案犯罪時間均在96年4 月24日以前
    ，所犯之罪非屬中華民國96年罪犯減刑條例第3 條所定不得
    予以減刑之罪，均應減其宣告刑二分之一，併分別諭知易科
    罰金之折算標準如主文所示。
五、又本件被告子○○、乙○○2 人於附表一「假住院期間」欄
    所示期間，由各該醫院醫護人員所偽造交予渠等行使之不實
    診斷證明書，因其等均已持之向附表一「被詐欺保險公司」
    欄所示之各保險公司作為詐領保險金之用，均已非被告子○○、乙○○2 人所持有，爰均不為沒收之諭知，附此敘明。
參、無罪部分
一、聲請簡易判決意旨另以：被告癸○○、酉○○、丑○○、戌
    ○○、寅○○於附表二「住院時間」欄所示之期間，明知其
    等並無生病或顯無住院治療之必要，竟意圖向附表二「保險
    公司」欄所示之保險公司，詐取保險金之給付，分別與附表
    二「住院之醫院及醫護人員」欄所示之醫療人員，共同基於
    意圖為自己不法之所有、行使業務上登載不實文書之概括犯
    意聯絡，由附表二「住院之醫院及醫護人員」欄所示之醫療
    人員，配合假住院之醫院政策，主動或被動安排假住院，及
    各種醫事檢驗，並在病歷上作誇大不實之登載，於辦理出院
    時，偽造不實之診斷證明書交予被告癸○○、酉○○、丑○○、戌○○、寅○○，使其等得以持之向附表二「保險公司
    」欄所示之保險公司詐領住院保險理賠金等語，因認被告癸○○、酉○○、丑○○、戌○○、寅○○等人，分別與附表
    二「住院之醫院及醫護人員」欄所示之醫療人員共同涉犯刑
    法第339 條第1 項之詐欺取財罪、第216 條、第215 條之行
    使業務上登載不實文書罪嫌。
二、按犯罪事實應依證據認定之，無證據不得認定犯罪事實；被
    告或共犯之自白，不得作為有罪判決之唯一證據，仍應調查
    其他必要之證據，以察其是否與事實相符；又不能證明被告
    犯罪者，應諭知無罪之判決，刑事訴訟法第154 條第2 項、
    第156條第2 項、第301 條第1 項分別定有明文。本件公訴
    人認被告癸○○、酉○○、丑○○、戌○○、寅○○等人，
    分別與附表二「住院之醫院及醫護人員」欄所示之醫療人員
    共同涉犯刑法第339 條第1 項之詐欺取財罪、第216 條、第
    215 條之行使業務上登載不實文書罪嫌，無非係以被告癸○○、酉○○、丑○○、戌○○、寅○○於偵訊中之供述、證
    人即林進興醫院醫師巳○○於偵查中之證述（關於被告癸○○涉案部分）、證人即太順醫院護士甲○○、王純恩於偵查
    中之證述（關於被告酉○○、丑○○、戌○○、寅○○涉案
    部分），及扣案被告癸○○、酉○○、丑○○、戌○○、寅
    ○○等人之病歷等資料，資為論據。經查：
三、訊據被告癸○○固供稱曾於附表二編號1 「住院期間」欄所
    示之期間，在林進興醫院住院，事後並持該醫院出具之診斷
    證明書向附表二編號1 「保險公司」欄所示之保險公司申請
    保險給付等語，惟矢口否認有犯詐欺取財、行使業務上登載
    不實文書之犯行，並辯稱伊是因為咳血，前往林進興醫院就
    診，經醫師診療後認為有必要住院接受治療，並非假住院等
    語。經查：
  (一)被告癸○○曾於附表二編號1 「住院期間」欄所示之期間，
    在林進興醫院住院，事後並持該醫院出具之診斷證明書向附
    表二編號1 「保險公司」欄所示之保險公司申請保險給付乙
    節，業據被告癸○○供述在卷（本院(十)卷第102 至109 頁）
    ，核與證人巳○○於本院審理時具結證稱癸○○是因為支氣
    管炎合併咳血，前往就診，經診療後認有微血管破裂，有住
    院接受止血、止咳治療之必要，而安排住院接受治療等語（
    本院(八)卷第155 至157 頁），此外復有癸○○之病歷資料在
    卷可稽（本院(九)卷第4 至29頁）。是被告癸○○曾於附表二
    編號1 「住院期間」欄所示之期間，在林進興醫院住院之事
    實，應堪認定。而被告癸○○供稱住院期間有打點滴、吃藥
    等語，亦與證人巳○○於本院審理時具結證稱癸○○於住院
    期間，確實有接受注射止血針劑、支氣管擴張針劑及口服治
    療等醫療作為等語相符（本院(八)卷第155 至15 6頁），顯見
    被告癸○○於上揭住院期間，確實有接受注射藥劑等相關治
    療行為之情，亦堪認定。是被告癸○○該次住院是否為假住
    院，或顯無住院治療之必要，即非無疑。
  (二)被告癸○○雖於檢察官及本院訊問時供稱住院期間曾返家洗
    澡及請假短暫外出等語。惟查，住院病患依據健保局規定，
    於住院期間並非完全不得請假外出，業據證人趙恩浿於調查
    局詢問時證述在卷（偵4 卷第16頁），是被告癸○○供稱住
    院期間曾返家洗澡及請假短暫外出乙節，是否即違反健保局
    之請假規定，尚值商榷。況被告癸○○於住院期間請假外出
    ，是否即得遽以認定是為了事後申請保險給付而辦理假住院
    ，亦非無疑。
  (三)又證人巳○○於檢察官訊問時雖曾證稱從癸○○之病歷判斷
    應顯無住院之必要等語。然證人巳○○於本院審理時則具結
    證稱我不記得當時挑出癸○○的病歷，認為他是假住院之標
    準為何，但是他因支氣管炎合併咳血，為了接受止血、止咳
    治療，才安排住院接受治療（本院(八)卷第151 、155 至157
    頁），前後針對被告癸○○是否顯無住院治療之必要乙節，
    證述不一，是證人巳○○於偵查中證稱依癸○○之病歷記載
    ，他當時應無住院之必要乙語，是否可採，亦非無疑。
  (四)按證人趙恩浿、宋麗珍於調查局及檢察官訊問時（偵4 卷第
    16至17、19至21、32至33、38至39頁），及證人陳婷妮、翁
    馨儒、孫伊如、陳淑萍、涂秀枝、巳○○、王當元、劉金林
    、王杏元於檢察官訊問時具結均證稱假住院之病患一般都是
    林進興醫院副院長張平定介紹住院，且安排住在該醫院三樓
    病房等語（偵4 卷第45至48、52至53、58、224 至225 、23
    8 至239 、258 至260 、267 、270 至272 、275 頁），足
    見林進興醫院之假住院，或無實際住院必要，仍予以辦理住
    院手續者，主要是透過該醫院副院長張平定介紹、安排，且
    為辨識方便，一般均安排在該醫院三樓病房。然被告癸○○
    是因咳血主動前往林進興醫院就診，經該醫院醫師巳○○看
    診後安排住院治療，業如前述，並非透過該醫院副院長張平
    定之介紹安排前往住院，且證人巳○○於本院審理時亦具結
    證稱癸○○從醫院電腦資料顯示當時是住在五樓病房（本院
    (八)卷第154 頁），足見被告癸○○之住院過程，亦與該醫院
    辦理假住院之病患迥異。
  (五)另證人黃○○即癸○○之前妻、壬○○即癸○○之女、未○○、卯○○、王志明（此三人均為癸○○之友人）於本院審
    理時亦均具結證稱癸○○因為咳嗽到咳血，在林進興醫院住
    院治療，並曾前往探病（本院(八)卷第138 至194 頁），與被
    告癸○○辯稱當時因為咳血而前往林進興醫院就診並住院治
    療等節相符，倘被告癸○○無實際住院治療，衡情其親友應
    無前往探病之理。是被告辯稱當時因為咳血經醫師建議住院
    治療，應屬可採。
四、訊據被告酉○○固供稱曾於附表二編號2 「住院期間」欄所
    示之期間，在太順醫院住院，事後並持該醫院出具之診斷證
    明書向附表二編號2 「保險公司」欄所示之保險公司申請保
    險給付等語，惟矢口否認有犯詐欺取財、行使業務上登載不
    實文書之犯行，並辯稱伊是因為痔瘡，前往太順醫院就診，
    經醫師診療後認為有開刀治療之必要，而安排住院接受開刀
    治療，並非假住院等語。經查：
  (一)被告酉○○曾於附表二編號2 「住院期間」欄所示之期間，
    在太順醫院住院，事後並持該醫院出具之診斷證明書向附表
    二編號2 「保險公司」欄所示之保險公司申請保險給付乙節
    ，業據被告酉○○供述在卷（本院(十)卷第116 至122 頁），
    且有酉○○之病歷資料、三商美邦人壽保險金通知書、醫療
    費用收據在卷可稽（本院(八)卷第32至53頁、偵82卷第15至19
    、20至22頁），是被告酉○○曾於附表二編號2 「住院期間
    」欄所示之期間，在太順醫院住院，事後並持該醫院出具之
    診斷證明書向保險公司申請保險給付之事實，應堪認定。
  (二)被告酉○○於檢察官訊問時雖曾供稱當初在太順醫院並沒有
    實際開刀、住院等語。按被告之自白，不得作為有罪判決之
    唯一證據，仍應調查其他必要之證據，以察其是否與事實相
    符，刑事訴訟法第156 條第2 項定有明文。況被告酉○○於
    本院審理時一再堅稱因為痔瘡前往太順醫院開刀、住院治療
    ，並非為申請保險給付而辦理假住院等語，前後針對是否未
    到太順醫院開刀、住院乙節，供述不一，何者與事實相符，
    自應調查其他證據，以資審認。
  (三)被告酉○○因為痔瘡疾病，分別於93年2 月24日、93年7 月
    26日前往太順醫院就診，進而於同年月30日開刀治療，並住
    院迄93年8 月3 日出院，隨後並於93年8 月10日、同年月13
    日、19日、26日回診乙節，有卷附酉○○之病歷資料可稽（
    本院(八)卷第32至34頁），而被告酉○○亦供稱伊在痔瘡開刀
    前即數次前往太順醫院看診（本院(十)卷第117 頁），是被告
    酉○○於前述期間確實罹患痔瘡疾病，而有積極接受治療之
    必要。
  (四)經查，證人即酉○○之夫戊○○於本院審理時具結證稱酉○○是因為痔瘡到太順醫院開刀、住院（本院(八)卷第298 至29
    9 頁），證人辰○○於本院審理時亦具結證稱我曾因痔瘡前
    往太順醫院開刀，當時酉○○也是因為痔瘡到該醫院開刀，
    並住在我隔壁病床（本院(八)卷第304 至306 頁），是被告酉
    ○○辯稱伊因為痔瘡在太順醫院開刀、住院治療等語，即非
    無據。此外復有被告酉○○之手術紀錄、大腸肛門疾病問診
    表、手術同意書、及內視鏡報告單（偵8 卷第134 至157 頁
    ）等在卷可稽，是被告酉○○因為痔瘡疾病前往太順醫院就
    診，是否未實際開刀治療，亦非無疑。
  (五)而證人甲○○、王純恩於檢察官訊問時雖證稱酉○○病歷資
    料上記載因痔瘡開刀住院，但止痛藥只打1 天，應是假住院
    等語。惟查，證人王純恩於本院審理時具結證稱單從病歷資
    料上看不出來是假住院（本院(八)卷第261 頁），是證人王純
    恩於檢察官訊問時單憑印象，從病歷中挑選酉○○是假住院
    之病患，是否可採，即非無疑。又證人甲○○於本院審理時
    具結證稱痔瘡開刀後，打止痛針是依照醫囑，且不是住院期
    間每天都要打，要看病人情況等語（本院(八)卷第276 至277
    頁），且證人午○○於本院審理時亦具結證稱痔瘡病人開刀
    後，並非每個病人每天均需打止痛針，因為每個人忍耐疼痛
    的情況不一，不能從止痛針只打1 天，即認定是假住院等語
    相符（本院(八)卷第283 頁），是證人甲○○、王純恩於偵訊
    時僅從被告酉○○之病歷上記載止痛針只打1 天，即遽指被
    告酉○○是假住院之病患，尚嫌速斷。
  (六)另被告酉○○之病歷資料，經本院送請財團法人私立高雄醫
    學大學附設中和紀念醫院鑑定結果，認依所附資料之住院病
    歷所示，酉○○住院之主訴為痔瘡腫脹、疼痛，經主治醫師
    初步診療為痔瘡脫出，因此給予手術治療，並有病理報告。
    根據病歷記載熊君住院之必要性，符合一般常規、且住院期
    間亦屬合理等語（本院(九)卷第1 頁），是被告酉○○因痔瘡
    疾病，而前往太順醫院接受開刀及住院4 天之治療，尚屬合
    乎一般醫學常理。
五、訊據被告丑○○固供稱曾於附表二編號3 「住院期間」欄所
    示之期間，在太順醫院住院，事後並持該醫院之診斷證明書
    向附表二編號3 「保險公司」欄所示之保險公司申請保險給
    付等語，惟矢口否認有犯詐欺取財、行使業務上登載不實文
    書之犯行，並辯稱伊是因為車禍，前往太順醫院就診，經醫
    師診療後認為有住院治療之必要，而安排住院，並非假住院
    等語。經查：
  (一)被告丑○○於檢察官訊問時雖供稱當初在太順醫院並沒有實
    際住院等語。按被告之自白，不得作為有罪判決之唯一證據
    ，仍應調查其他必要之證據，以察其是否與事實相符，刑事
    訴訟法第156 條第2 項定有明文。被告丑○○於本院審理時
    一再堅稱因為車禍受傷，且太順醫院離家較近才前往該醫院
    住院治療，並非為申請保險給付而辦理假住院等語，前後針
    對是否到太順醫院住院治療乙節，供述不一，何者與事實相
    符，自應調查其他證據，以資審認。
  (二)按被告丑○○於93年12月2 日與庚○○發生車禍，致受有左
    手、右下肢多處挫擦傷、門牙脫落、牙齦撕裂傷等傷害之事
    實，業據被告丑○○供述在卷（本院(十)卷第129 頁），核與
    證人庚○○於本院審理時之具結證述相符（本院(八)卷第289
    至291 頁），此外復有高雄市政府警察局交通事故當事人登
    記聯單、車禍和解書、財團法人高雄長庚紀念醫院、請假紀
    錄、照片等在卷可稽（本院(一)卷第213 至214 、216 至218
    頁、本院(八)卷第329 至330 頁），是被告丑○○因車禍致受
    有上開傷害之事實，應堪認定。
  (三)而被告丑○○曾於附表二編號3 「住院期間」欄所示之期間
    ，在太順醫院住院，事後並持該醫院出具之診斷證明書向附
    表二編號3 「保險公司」欄所示之保險公司申請保險給付乙
    節，業據被告丑○○供述在卷（本院(十)卷第129 至134 頁）
    ，且有丑○○之病歷資料、安泰人壽保險單、保險金給付通
    知書在卷可稽（本院(九)卷第54至70頁、本院(一)卷第225 至22
    7 頁），是被告丑○○曾於附表二編號3 「住院期間」欄所
    示之期間，在太順醫院住院，事後並持該醫院出具之診斷證
    明書向保險公司申請保險給付之事實，亦堪認定。
  (四)證人王純恩於檢察官訊問時雖證稱丑○○的病歷資料是制式
    醫囑，住院天數太多，應是假住院等語。惟查，證人庚○○
    、己○○於本院審理時均具結證稱丑○○因為車禍有到太順
    醫院住院，有去探病等語（本院(八)卷第289 、291 頁），核
    與證人申○○、天○○、辛○○於本院審理時之證述相符（
    本院(八)卷第285 、293 、295 頁），而證人庚○○為該次車
    禍之肇事對造，己○○為庚○○之兄，與被告丑○○並非至
    親好友，衡情應無為圖協助被告丑○○脫罪，而為不實證述
    之理。是證人庚○○、己○○、申○○、天○○、辛○○等
    人證稱被告丑○○因為車禍受傷有到太順醫院住院治療等語
    ，應堪採信，而證人王純恩於檢察官訊問時陳稱丑○○應是
    假住院等語，核與事實不符，不值採信。
六、訊據被告戌○○供稱曾於附表二編號4 「住院期間」欄所示
    之期間，在太順醫院住院，事後並持該醫院出具之診斷證明
    書向附表二編號4 「保險公司」欄所示之保險公司申請保險
    給付等語，惟矢口否認有犯詐欺取財、行使業務上登載不實
    文書之犯行，並辯稱伊是因為喝酒後胃痛、解黑便，前往太
    順醫院就診，經醫師診療後認為有住院治療之必要而安排住
    院，並非假住院等語。經查：
  (一)被告戌○○曾於附表二編號4 「住院期間」欄所示之期間，
    在太順醫院住院，事後並持該醫院之診斷證明書向附表二編
    號4 「保險公司」欄所示之保險公司申請保險給付乙節，業
    據被告戌○○供述在卷（本院(十)卷第134 至138 頁），且有
    戌○○之病歷資料、壽險理賠給付明細通知書在卷可稽（本
    院(九)卷第71至87頁、偵82卷第113 至115 頁），是被告戌○○曾於附表二編號4 「住院期間」欄所示之期間，在太順醫
    院住院，事後並持該醫院出具之診斷證明書向保險公司申請
    保險給付之事實，應堪認定。
  (二)被告戌○○於檢察官訊問時雖供稱我是不應該住院，我不知
    道這樣子的行為是不對，我現在知道等語，惟被告戌○○同
    日訊問時亦供稱當時因為前一天喝酒，導致胃痛，有吐血，
    大便黑黑的，而前往就診，醫師叫我住院，在住院5 天期間
    ，醫師有問我要不要拍胃鏡，並幫我拍X 光、吊點滴，出院
    後也有回診，我已投保10幾年，該次僅請領7 千餘元等語，
    有本院98年6 月17日勘驗筆錄在卷可稽（本院(七)卷第168 至
    179 頁），是依被告戌○○當時供述之全部綜合觀之，尚難
    認被告戌○○該次訊問有自白陳稱為詐領保險金而辦理假住
    院之情。
  (三)證人甲○○、王純恩於檢察官訊問時雖證稱戌○○因上消化
    道出血住院，但檢查值只比正常值低一點，根本不需住院等
    語。惟查，從被告戌○○之病歷資料顯示，被告戌○○除於
    93年4 月5 日至同年月9 日因上消化道出血而於太順醫院住
    院治療外，另於住院前之93年4 月2 日即因慢性十二指腸潰
    瘍前往該醫院就診，並於出院後因上述疾病，分別於同年月
    12日、24日、同年5 月14日前往該院門診治療（本院(九)卷第
    71至86頁），足見被告戌○○確有慢性十二指腸潰瘍之痼疾
    而多次前往太順醫院就診之情，且上述住院期間之護理紀錄
    除詳實記載被告戌○○住院期間身體狀況、投藥紀錄外，甚
    至於93年4 月6 日、8 日仍各有排黑便1 次、9 日解黑便2
    次等情（本院(九)卷第78頁），顯見被告戌○○住院期間尚有
    因消化道出血而解黑便之情。另證人玄○○即被告戌○○之
    子於本院審理時亦具結證稱戌○○有因病前往太順醫院住院
    ，她住院期間我有前往探病等語（本院(八)卷第31 3至315 頁
    ），是依被告戌○○當時之病情，是否如證人甲○○、王純
    恩所稱係根本不需住院乙節，即非無疑。
  (四)再者，從卷附國華人壽壽險理賠給付明細通知書內容顯示，
    被告戌○○因該次住院所申請之保險給付金額僅為7500元（
    偵82卷第113 至115 頁），且據被告戌○○供稱已投保該保
    險10幾年，衡情應無為了詐領區區7500元之保險給付，而為
    假住院之舉。
七、訊據被告寅○○固供稱曾於附表二編號5 「住院期間」欄所
    示之期間，在太順醫院住院，事後並持該醫院之診斷證明書
    向附表二編號5 「保險公司」欄所示之保險公司申請保險給
    付等語，惟矢口否認有犯詐欺取財、行使業務上登載不實文
    書之犯行，並辯稱伊是因為痔瘡，前往太順醫院就診，經醫
    師診療後認為有開刀治療之必要，而安排接受開刀治療，第
    一天住院後發現醫院設備不好，醫院人員即告知可以請假外
    出等語。經查：
  (一)被告寅○○曾於附表二編號5 「住院期間」欄所示之期間，
    因痔瘡疾病前往太順醫院開刀治療，事後並持該醫院之診斷
    證明書向附表二編號5 「保險公司」欄所示之保險公司申請
    保險給付乙節，業據被告寅○○供述在卷（本院(十)卷第138
    至144 頁），且有寅○○之病歷資料、國際紐約人壽保險金
    給付明細表在卷可稽（本院(九)卷第88至110 頁、本院(二)卷第
    159 頁、偵82卷第117 頁），是被告寅○○曾持太順醫院所
    開立於附表二編號5 「住院期間」欄所示之期間，接受住院
    開刀治療之診斷證明書向保險公司申請保險給付之事實，應
    堪認定。
  (二)而被告寅○○因痔瘡疾病，分別於92年7 月17日、93年2 月
    20日前往太順醫院就診，進而於同年10月29日開刀治療（並
    記載住院迄93年10月31日出院），隨後並於93年11月1 日、
    同年月4 日回診乙節，有卷附寅○○之病歷資料可稽（本院
    (九)卷第88至89頁），而被告寅○○亦供稱於痔瘡開刀前即數
    次前往太順醫院看診及回診等語（本院(十)卷第117 頁），是
    被告寅○○於該段期間確實罹患痔瘡疾病，而接受門診及開
    刀治療之事實，亦堪認定。
  (三)被告寅○○於檢察官訊問時雖供稱我手術第一天有住院，第
    二天即請假離院，第三天去辦出院等語，惟同時供稱當時我
    確實不知道這樣的行為是不對的，且我有請假外出等語（偵
    6 卷第187 至188 頁），是從上揭供述顯示，被告寅○○本
    身確實因為痔瘡疾病而前往太順醫院開刀，並依該醫院醫護
    人員之指示請假離院，從其上開供述，被告寅○○主觀上是
    否清楚健保局對於住院病患請假之相關規範，而刻意為圖詐
    領保險金而為假住院之犯意，即值商榷。
  (四)而證人甲○○、王純恩於檢察官訊問時雖證稱寅○○病歷資
    料上記載因痔瘡開刀住院，但沒給止痛藥紀錄，應是假住院
    等語。惟查，證人午○○於本院審理時具結證稱痔瘡開刀的
    病人，並非每個人每天都要打止痛針，因為每個病人對於疼
    痛的感受不一，不能僅從止痛針判斷是否為假住院（本院(八)
    卷第282 至284 頁），是證人甲○○、王純恩上開證述，尚
    嫌速斷。
  (五)再從病歷資料顯示，被告寅○○因該次痔瘡開刀僅記載住院
    3 天（即93年10月29日起迄同年月31日止），且從卷附國際
    紐約人壽保險金給付明細表內容顯示，被告寅○○因該次住
    院所申請之保險給付有關住院部分金額僅為4500元（本院(二)
    卷第159 頁），倘被告寅○○有意詐領住院保險給付，理當
    請該醫院以假住院方式，增加住院天數，以圖多詐領住院保
    險給付，是被告寅○○應非為了詐領區區4500元之住院保險
    給付，而請太順醫院安排辦理假住院之情，應堪認定。
八、此外復查無其他積極證據足以證明被告癸○○、酉○○、丑
    ○○、戌○○、寅○○等人，分別與附表二「醫院及醫護人
    員」欄所示之醫療人員共同涉犯刑法第339 條第1 項之詐欺
    取財罪、第216 條、第215 條之行使業務上登載不實文書罪
    嫌之犯行，此部分之犯罪事實即屬無從證明，依法應為被告
    癸○○、酉○○、丑○○、戌○○、寅○○等人無罪之諭知
    。
據上論斷，應依刑事訴訟法第452 條、第299 條第1 項前段、第
301 條，刑法第2 條第1 項、第216 條、第215 條、第339 條第
1 項，修正前刑法第28條、第31條第1 項、第55條、第56條、第
41條第1 項前段，廢止前罰金罰鍰提高標準條例第2 條，刑法施
行法第1 條之1 ，中華民國96年罪犯減刑條例第2 條第1 項第3
款、第7 條、第9 條，判決如主文。
本案經檢察官宙○○到庭執行職務。
中    華    民    國    99    年     2    月    10    日
                    刑事第六庭  審判長法  官  李璧君
                                      法  官  鄭峻明
                                      法  官  曾仁勇
以上正本證明與原本無異。
如不服本判決，應於判決送達後十日內向本院提出上訴狀（應附
繕本）。
                                      書記官  王紀芸
中    華    民    國    99    年    2     月    10    日
附表一
┌──┬─────┬────────┬───────────┬────────────┬─────┐
│編號│行為人    │配合假住院之醫院│假住院期間            │被詐欺之保險公司        │詐領金額  │
│    │          │及醫護人員      │                      │                        │（新台幣）│
├──┼─────┼────────┼───────────┼────────────┼─────┤
│ 1  │子○○    │林進興醫院      │93.07.01起至93.07.07止│新光人壽保險股份有限公司│27000元   │
│    │          │院長林進興、院長│                      │                        │          │
│    │          │助理劉淑仲、副院│                      │                        │          │
│    │          │長張平定、醫師王│                      │                        │          │
│    │          │當元、巳○○、王│                      │                        │          │
│    │          │茂河、劉金林、醫│                      │                        │          │
│    │          │事助理許世賢、護│                      │                        │          │
│    │          │理長塗秀技、護士│                      │                        │          │
│    │          │陳婷妮、趙恩浿、│                      │                        │          │
│    │          │陳淑萍、蔡玉珍、│                      │                        │          │
│    │          │孫伊如、宋麗玲、│                      │                        │          │
│    │          │翁馨儒          │                      │                        │          │
│    │          ├────────┼───────────┼────────────┼─────┤
│    │          │永仁醫院        │93.07.19起至93.07.21止│南山人壽保險股份有限公司│共107398元│
│    │          │院長邱永仁、醫師│93.09.22起至93.09.28止│                        │          │
│    │          │丁○○、護理長葉│94.06.17起至94.06.19止│                        │          │
│    │          │桂芳、護士曾楊書│                      │                        │          │
│    │          │慧、陳美慧、李昀│                      │                        │          │
│    │          │潔、亥○○、萬素│                      │                        │          │
│    │          │貞、陳雅鈴      │                      │                        │          │
├──┼─────┼────────┼───────────┼────────────┼─────┤
│ 2  │乙○○    │太順醫院        │93.12.03起至93.12.12止│國泰人壽保險股份有限公司│108000元  │
│    │          │院長午○○、護士│                      │                        │          │
│    │          │甲○○、徐千惠、│                      │                        │          │
│    │          │林女贏、陳麗妃、│                      │                        │          │
│    │          │王純恩、施惠敏  │                      │                        │          │
└──┴─────┴────────┴───────────┴────────────┴─────┘
附表二
┌──┬─────┬────────┬───────────┬────────────┬─────┐
│編號│行為人    │住院之醫院及醫護│住院期間              │保險公司                │保險金額  │
│    │          │人員            │                      │                        │          │
├──┼─────┼────────┼───────────┼────────────┼─────┤
│ 1  │癸○○    │林進興醫院      │93.02.04起至93.02.12止│台灣人壽保險股份有限公司│          │
│    │          │院長林進興、院長│                      ├────────────┼─────┤
│    │          │助理劉淑仲、副院│                      │南山人壽保險股份有限公司│38000元   │
│    │          │長張平定、醫師王│                      │                        │          │
│    │          │當元、曹建中、王│                      │                        │          │
│    │          │茂河、劉金林、醫│                      │                        │          │
│    │          │事助理許世賢、護│                      │                        │          │
│    │          │理長涂秀枝、護士│                      │                        │          │
│    │          │陳婷妮、趙恩浿、│                      │                        │          │
│    │          │陳淑萍、蔡玉珍、│                      │                        │          │
│    │          │孫伊如、宋麗玲、│                      │                        │          │
│    │          │翁馨儒          │                      │                        │          │
├──┼─────┼────────┼───────────┼────────────┼─────┤
│ 2  │酉○○    │太順醫院        │93.07.30起至93.08.02止│三商美邦人壽保險股份有限│77150元   │
│    │          │院長午○○、護士│                      │公司                    │          │
│    │          │王佳慧、徐千惠、│                      ├────────────┼─────┤
│    │          │林女贏、陳麗妃、│                      │紐西蘭商康健人壽保險股份│12000元   │
│    │          │王純恩、施惠敏  │                      │有限公司台灣分公司      │          │
├──┼─────┼────────┼───────────┼────────────┼─────┤
│ 3  │丑○○    │太順醫院        │93.12.06起至93.12.10止│安泰人壽保險股份有限公司│553457元  │
│    │          │院長午○○、護士│                      │                        │          │
│    │          │王佳慧、徐千惠、│                      │                        │          │
│    │          │林女贏、陳麗妃、│                      │                        │          │
│    │          │王純恩、施惠敏  │                      │                        │          │
├──┼─────┼────────┼───────────┼────────────┼─────┤
│ 4  │戌○○    │太順醫院        │93.04.05起至93.04.09止│國華人壽保險股份有限公司│7500元    │
│    │          │院長午○○、護士│                      │                        │          │
│    │          │王佳慧、徐千惠、│                      │                        │          │
│    │          │林女贏、陳麗妃、│                      │                        │          │
│    │          │王純恩、施惠敏  │                      │                        │          │
├──┼─────┼────────┼───────────┼────────────┼─────┤
│ 5  │寅○○    │太順醫院        │93.10.29起至93.10.31止│國際紐約人壽保險股份有限│11000元   │
│    │          │院長午○○、護士│                      │公司                    │          │
│    │          │王佳慧、徐千惠、│                      ├────────────┼─────┤
│    │          │林女贏、陳麗妃、│                      │國泰人壽保險股份有限公司│3000元    │
│    │          │王純恩、施惠敏  │                      │                        │          │
└──┴─────┴────────┴───────────┴────────────┴─────┘
附錄論罪科刑之法條
中華民國刑法第215條
從事業務之人，明知為不實之事項，而登載於其業務上作成之文
書，足以生損害於公眾或他人者，處3 年以下有期徒刑、拘役或
5 百元以下罰金。
中華民國刑法第216條
行使第210 條至第215 條之文書者，依偽造、變造文書或登載不
實事項或使登載不實事項之規定處斷。
中華民國刑法第339條
意圖為自己或第三人不法之所有，以詐術使人將本人或第三人之
物交付者，處5 年以下有期徒刑、拘役或科或併科1 千元以下罰
金。
以前項方法得財產上不法之利益或使第三人得之者，亦同。
前二項之未遂犯罰之。

司法院資訊處製作；財團法人民間司法改革基金會備份。
